【裁判字號】    99,消債更,132
【裁判日期】    991122
【裁判案由】    更生事件
【裁判全文】
臺灣臺北地方法院民事裁定           99年度消債更字第132號
聲  請  人  張功平
即債務人
上列當事人因消費者債務清理事件聲請更生，本院裁定如下：
    主  文
聲請駁回。
聲請費用由聲請人負擔。
    理  由
一、按債務人對於金融機構因消費借貸、自用住宅借款、信用卡
    或現金卡契約而負債務，在聲請更生或清算前，應提出債權
    人清冊，以書面向最大債權金融機構請求協商債務清償方案
    並表明共同協商之意旨；債務人不能清償債務或有不能清償
    之虞者，得依本條例所定更生或清算程序，清理其債務，消
    費者債務清理條例第151 條第1 項、第3 條分別定有明文。
    又聲請更生或清算不合程式或不備其他要件者，法院應以裁
    定駁回之，但其情形可以補正者，法院應定期間先命補正，
    亦為本條例第8 條所明定。再者，所謂不能清償，係針對已
    受請求之債務而言，若金融機構於前置協商程序所提清償方
    案，為債務人所能負擔，即難認債務人就金融機構請求之債
    務，有不能清償或有不能清償之虞情事。債務人主觀不願同
    意該類協商方案，藉故使協商不能成立者，亦應認與更生之
    要件有所不符，當不能准其更生。蓋消費者債務清理條例所
    定協商前置程序，旨在促使金融機構與債務人就特定種類債
    務之清理，利用法院程序外之協商機制，為迅速有效之自主
    性解決。此程序之進行，有賴當事人間協力配合，以誠信為
    基礎，形成債務清理共識。苟債務人圖直接進入法院更生程
    序，虛應前置協商程序，故使協商破裂，雖有債務協商不成
    立之形式，仍難謂有行債務清理之誠意，自無保護之必要。
二、本件聲請意旨略以：債務人有不能清償債務情事，前已提出
    債權人清冊，以書面向最大債權金融機構台新國際商業銀行
    請求共同協商債務清償方案，然該銀行拒絕通知台北富邦銀
    行之助學貸款債權參與協商，因不符合消債條例第151條第1
    項之規定，債務人本得逕為更生之聲請。又台新銀行雖提出
    每月1 期共180 期各清償新臺幣（下同）6,395 元，或兩階
    段月付5,000 元之還款方案，惟債務人聲請前2 年每月薪資
    收入僅約25,423元，扣除每月必要生活支出暨父親扶養費共
    19,794元後，顯不足負擔上開協商方案，遑論還款台北富邦
    銀行要求債務人不得分期，一次清償全部債務之741,000 元
    ，故致協商不成立。復債務人無擔保或無優先權之債務總額
    未逾1,200 萬元，且未經法院裁定開始清算程序或宣告破產
    ，符合更生要件，爰聲請裁定開始更生云云。
三、經查：本件聲請人於98年10月26日與最大債權銀行台新銀行
    前置協商程序中，台新銀行經協調其他債權銀行，將聲請人
    之金融機構總債權2,529,578 元，共同約定以欠款金額1,15
    1,039 元（折讓金額達1,378,539 元，折讓比例達54.5% ）
    計算其清償數額，提供180 期0 % 優惠還款方案，每期每月
    還款6,395 元或將台北富邦銀行欠款保人同意書簽回後將該
    債權納入前置協商中，提供2 階段還款方案，前72期0 % 每
    月還款5,000 元方案，契約到期後再依聲請人之財力重新簽
    訂契約，供聲請人選擇，惟聲請人以須獨立扶養失業父親及
    妹妹無法接受協商方案，每月僅能負擔4,000 元，致協商不
    成立等情，有台新銀行99年8 月30日台新債協99法字第1200
    33號函覆前置協商申請書、前置協商通聯紀錄、薪資明細表
    等件及前置協商不成立通知書在卷可稽，復為聲請人所不爭
    執（已於其聲請更生書狀內載明），堪信上情屬實。惟按債
    務人之清償能力包括財產、信用及勞力（技術），並不以財
    產為限，必須三者總合仍不足以清償債務，始得謂為欠缺清
    償能力。因此，雖欠缺資產，但如因擁有信用或勞力（技術
    ），得以融資或藉信用或勞力得以確保收入，即難謂係欠缺
    清償能力。查依聲請人97、98年度綜合所得稅各類所得資料
    清單以觀，其年度薪資各為347,800 元、321,835 元，平均
    每月薪資約27,901元，又聲請人居住之城市為台北縣，依行
    政院內政部社會司公告之平均每人每月最低生活費用為10,7
    92元（包含房租比例、食、衣、醫療、交通、娛樂教育、雜
    項等必要費用在內），則聲請人扣除必要生活支出10,792元
    後，每月尚餘17,109元餘額。聲請人雖主張其每月生活費用
    及扶養費達19,794元，是否合理已堪質疑，惟縱令屬實，經
    扣除其自承之生活必要費用19,794元，亦仍尚餘8,107 元可
    供清償債務，據此已難認債務人有何不能負擔上述清償方案
    之情。再按受扶養權利者，以不能維持生活而無謀生能力者
    為限；前項無謀生能力之限制，於直系血親尊親屬，不適用
    之。民法第1117條定有明文。聲請人陳述其每月須支付與胞
    妺平均分擔其父親張天霓之扶養費用6,844 元云云，惟觀諸
    卷附張天霓98年度綜合所得稅各類所得資料清單、全國財產
    稅總歸戶財產查詢清單可知，其年所得為450,272 元，平均
    每月有37,522元之收入，復有總值636,710 元之投資財產39
    筆，且聲請人復未提出足認其父親張天霓有不能維持生活，
    而必須由聲請人扶養之證明，尚難遽認聲請人對其父親負有
    扶養義務。職是，聲請人主張其每月尚須給付其父親扶養費
    用，實無法負擔清償方案，亦難認可採。至聲請人以其名下
    僅有不足萬元之存款及約4 萬餘元之投資財產，而別無其他
    財產可供清償債務一節，雖有其全國財產稅總歸戶財產查詢
    清單及其提供合作金庫存摺內頁影本可憑，然參諸聲請人現
    年僅32歲（67年5 月8 日生），且現每月均有穩定之收入約
    2 萬餘元，亦有其上開合作金庫存摺內頁可參，顯得以其勞
    力確保收入，是雖聲請人負債約208 萬餘元，以其每月均有
    上述收入及扣除生活必要費用之餘額計算，實亦難認聲請人
    有欠缺清償能力之虞。復且，經本院函詢台北富邦銀行有關
    聲請人借貸及還款情形，據該銀行以99年9 月7 日函覆稱「
    債務人（即聲請人）信用卡積欠之款項，係發生於91年3 月
    15日至91年5 月27日間，自91年4 月17日起即從未清償信用
    卡債務、就學貸款亦自履約期開始後，自96年7 月起即未依
    約還款，債務人90年2 月起，即有持續動用信用卡循環利息
    ，且其清費明細不少非必要消費，亦發生於其申辦就學貸款
    之後，足見債務人係有奢侈、浪費之情事，而濫為信用擴張
    ，銀行自91年6 月起雖嘗試與債務人協談債務清償，但難以
    聯繫，迄8 年來未曾為任何清償，就學貸款亦如是；數年來
    債務人就債務不聞不問，未與債權人進一步協商，實難認同
    債務人具備清償債務之誠信」等語，由此觀之，債務人顯未
    協力配合履債，亦堪認欠缺債務清理之誠意，則本件有無聲
    請更生之實益，及聲請人將來有無履行更生方案之可能，自
    非無疑。
四、綜上所陳，聲請人既非不能履行最大債權金融機構於前置協
    商程序所提之清償方案，其拒不接受該還款條件致協商不成
    立，其主觀顯有欠缺清理債務誠意，仍屬消極未盡相關協商
    義務，難謂已踐履消費者債務清理條例第151 條規定之前置
    協商程序，且上述欠缺屬無從補正，揆諸首揭說明，本件聲
    請人所為更生之聲請，於法未合，應予駁回，爰裁定如主文
    。
中    華    民    國    99    年    11    月    22    日
               民事第三庭法    官  林惠霞
以上正本係照原本作成。
如不服本裁定，應於裁定送達後10日內，以書狀向本院提出抗告
，並繳納抗告費新臺幣1千元。
出抗告狀。
中    華    民    國    99    年    11    月    22    日
                         書 記 官  陳怡如

司法院資訊處製作；財團法人民間司法改革基金會備份。
